最高法院刑事判決　　　　　　　　　　　　　　　九十三年度台上字第三三五二號
　　上訴人　台灣高等法院檢察署檢察官
　　被　告　甲○○
右上訴人因被告業務過失致人於死案件，不服台灣高等法院中華民國九十二年六月十
一日第二審更審判決（九十一年度重上更(六)字第八號，起訴案號：台灣基隆地方法院
檢察署八十一年度偵字第八九三號），提起上訴，本院判決如左：
    主  文
原判決撤銷，發回台灣高等法院。
    理  由
本件原判決以公訴意旨略稱：被告甲○○係榕泰通運股份有限公司之聯結車司機，為
從事駕駛業務之人。其於民國八十年九月十三日上午十時許，駕駛○四七｜三二三○
號半聯結車（下稱被告車），沿基隆巿明德二路由七堵往五堵方向行駛。途經六堵加
油站左前方約二百六十公尺彎道處時，應注意並能注意汽車在劃有分向限制線之路段
行駛時，不得駛越分向限制線，尤不得侵入來車道逆向行駛。詎其竟疏於注意，貿然
跨越分向限制線行駛。適徐名峰駕駛車號○一八｜一九二○號半聯結車（下稱徐車）
由六堵加油站駛出，亦疏未注意，逆斜向切入被告之車道後，直駛入其對向車道。被
告乍見徐車迎面從右駛至時，向左閃避不及，致其右前車頭撞及徐車之左前車頭，徐
名峰因而傷重內出血不治死亡等情，因認被告涉犯刑法第二百七十六條第二項業務過
失致人於死罪嫌。惟經審理結果，認為不能證明被告犯罪，因而撤銷第一審科刑之判
決，改判諭知被告無罪，固非無見。
惟查：(一)、按審理事實之法院對於被告有利不利之證據，應一律注意，詳為調查，綜
合全案證據資料，本於經驗法則以定其取捨，並將取捨證據及得心證之理由於判決內
詳為說明。故證據雖已調查，而尚有其他必要部分並未調查，仍難遽為被告有利不利
之認定。原判決依憑中央警察大學對本件車禍之鑑定結論，認定本件車禍發生前，被
告車與徐車係對向行駛（被告車為南向，徐車為北向）在臨近事故地點約五十公尺之
距離內，徐車曾經跨越中心分向線行駛，至事故前約六、七十公尺間發現前方有狀況
，採取煞車動作，並打方向盤向右返回北向車道；適被告車在南向內、外車道間行駛
，因發現己方車道為徐車佔用，不得已乃往左偏閃約四十至五十度，而侵入北向車道
內約二．五公尺，致其車右前門至轉角處為徐車車頭左側撞及等情，因認本件肇事原
因僅存在於徐車，被告並無肇事責任，而為有利於被告之認定（見原判決第八頁第三
行至第九行，第九頁倒數第七行至倒數第四行）。惟查原判決既指徐車在臨近事故地
點約「五十公尺」之距離內，曾經跨越中心分向線行駛，繼又謂徐車至事故前約「六
、七十公尺」間發現前方有狀況，而採取煞車動作，並向右返回北向車道云云，前後
似有矛盾。且其既謂徐車行駛至事故地點前約六、七十公尺處，發現前方有狀況，即
煞車並返回北向車道行駛。則此時被告車道（即南向車道）前方被徐車佔用之情形，
既因徐車已返回其北向車道行駛而不復存在，則被告祇須繼續在其南向車道內行駛，
即可與徐車安全會車通過，似無向左偏閃或侵入北向車道行駛，以閃避徐車之必要。
惟其卻於兩車即將交會時，突然將其車頭往左偏閃約四十至五十度，而侵入北向車道
內約二．五公尺，以致其車右前方被徐車左前車頭撞及而發生本件車禍，則其當時之
反應或舉措是否適當？即不無商榷餘地。究竟徐車係在臨近肇事地點之前方約若干公
尺處曾跨越中心線行駛？迄至肇事地點前方約若干公尺處始返回其北向車道行駛？被
告係在徐車侵入其車道行駛後（返回其車道行駛之前），即已將其車頭向左偏閃而侵
入來車道行駛？抑或係在徐車返回其車道行駛以後，兩車即將會車之前，始向左偏閃
而侵入徐車車道行駛？若屬後者，則當時徐車既已返回其車道行駛，被告車道前方已
無被徐車佔用之情形，何以其於兩車即將會車前，竟突然將其車頭向左偏閃而侵入徐
車車道行駛？其原因何在？再被告當時車速若干？其於徐車返回北向車道行駛後，有
無必須向左偏轉車頭而侵入徐車車道之不得已情形？若否，則其是否有因一時緊張，
致反應失當，而誤將車頭向左偏閃，以致侵入北向車道而遭徐車撞及之情形？果爾，
則被告對本件車禍之發生是否與有過失責任？以上疑點與本件肇事責任之認定攸關，
猶有深入加以究明釐清之必要。原審對此未詳予剖析根究調查明白，遽為有利於被告
之認定，尚嫌調查未盡。(二)、原判決併採台灣省基宜區車輛行車事故鑑定委員會、台
灣省汽車肇事覆議鑑定委員會及中央警察大學對於本件車禍之鑑定結論，作為有利於
被告之重要證據。惟查台灣省基宜區車輛行車事故鑑定委員會之鑑定意見為：「一、
徐名峰駕半聯結車行經左彎道超過分向限制線行駛，車頭左前角擦撞白車車頭右側車
門，為肇事原因。二、甲○○駕半聯結車在遵行車道內行駛被撞，無肇事因素」。台
灣省汽車肇事覆議鑑定委員會研議結論為：「請貴署（指台灣基隆地方法院檢察署）
查證『警員古秀財（基市五堵派出所）曾到達肇事現場後問該加油站某加油員，該員
表示徐名峰曾到加油站小便後自加油站逆向駛出。』如所言屬實，則同意原鑑定」等
語。其後又函覆發回前原審：「(一)、由卷附照片背面編號Ｐ２９Ａ顯示自加油站附近
往徐車行駛之車道留有兩條橫切雙黃線之痕跡，證明徐車係逆向行駛。(二)、在白車停
處之四公尺輪痕，如為白車車頭所留，則白車與徐車相撞時白車仍在白之車道內，故
同意原鑑定。(三)、若該四公尺輪痕為白車後輪所留，則係白車為閃避徐車時，白車頭
過線車身仍在白車之車道內，故同意原鑑定」等語（見相驗卷第四十四頁反面、第五
十八頁，原審交上更(二)卷第五十五頁反面）。是台灣省基宜區車輛行車事故鑑定委員
會及台灣省汽車肇事覆議鑑定委員會之鑑定意見，對於本件肇事責任之歸屬（即徐車
有肇事責任，被告車無肇事因素）雖與中央警察大學前揭鑑定結論相同，但對於本件
車禍經過情形之研判，則與中央警察大學之鑑定結論未盡一致。原判決並未就各該鑑
定報告立論歧異之處，詳加剖析釐清，並闡述其取捨之理由，竟一併採為認定前述車
禍經過情形之依據，自難謂無證據上理由矛盾之違誤。又查上述鑑定報告均以相驗卷
第二十九頁所附第二張現場照片內所顯示之「輪胎痕跡」，認係徐車所遺留，而採為
鑑定之重要依據。然查本件道路交通事故調查報告表(二)之肇事現場圖上，並無該「輪
胎痕跡」之繪載。而該照片上輪胎痕跡之終止點似與徐車有相當間隔，而未緊密相連
。且該照片所顯示之拍攝時間（案發當日上午十時四十八分），距本件車禍發生時間
（案發當日上午九時五十分），已近一小時之久；車禍發生後復有其他大型車輛由徐
車車道行近肇事地點（見原審交上訴卷第七十四頁所附現場照片）。警員古秀財於發
回前原審亦迭次證稱：伊不能確定該照片上之輪胎痕跡是否為徐車所遺留等語（見原
審交上訴卷第五十二頁反面、原審重上更(三)卷第三十一頁）。則該照片上之「輪胎痕
跡」是否確為徐車所遺留？抑或其他車輛於車禍後行近該處所遺留？似非毫無疑竇，
猶有詳加根究釐清之必要。本院第五次發回意旨（即本院八十九年度台上字第一一八
六號判決），對此已詳予指明。原判決理由雖謂：細閱該現場照片，其複輪、雙輪間
距及走向情形，當可認定係徐車所留無誤，而就徐車之速率表以觀，在發生本件車禍
之前，亦確有減速多次之情，恰與該輪胎痕跡呈斷斷續續之情相符云云（見原判決第
十二頁第二行至第六行）。但並未進一步說明其所謂「複輪、雙輪間距及走向情形」
之具體內容為何？以及該輪胎痕跡若為徐車所遺留，何以其終止處似與徐車之間有相
當間隔？而未緊密相連？遽認該輪胎痕為徐車所遺留，仍嫌理由不備。檢察官上訴意
旨指摘原判決不當，尚非全無理由，應認原判決仍有撤銷發回之原因。
據上論結，應依刑事訴訟法第三百九十七條、第四百零一條，判決如主文。
中　　　華　　　民　　　國　　九十三　　年　　　六　　　月　　 三十 　　日
                              最高法院刑事第六庭
                                  審判長法官  吳  雄  銘
                                        法官  池  啟  明
                                        法官  石  木  欽
                                        法官  郭  毓  洲
                                        法官  吳  三  龍
      右正本證明與原本無異
                                              書  記  官
中      華      民      國    九十三    年      七      月              日
                                                                        Ａ
